【裁判字號】    89,上訴,163
【裁判日期】    890406
【裁判案由】    殺人未遂
【裁判全文】
臺灣高等法院高雄分院刑事判決                    八十九年度上訴字第一六三號
    上  訴  人  臺灣高雄地方法院檢察署檢察官
    被      告  乙○○
    指定辯護人  本院公設辯護人  孫妙岑
右上訴人因被告殺人未遂案件，不服臺灣高雄地方法院八十八年度訴字第二一四三號
中華民國八十九年一月六日第一審判決（起訴案號：臺灣高雄地方法院檢察署八十八
年度偵字第七三五四號），提起上訴，本院判決如左：
      主    文
上訴駁回。
      理    由
一、公訴意旨略以：乙○○與甲○○二人，於民國（下同）八十八年三月十日二十三
    時許，在鄭丙妹所經營，位於高雄縣茂林鄉一三二號之清涼妹一夏檳榔攤（公訴
    人誤為清涼一夏檳榔攤）飲酒，席間二人言語不合生有爭執，乃乙○○竟基於殺
    人之犯意，持鄭丙妹檳榔攤上之菜刀乙把，朝甲○○頭部砍殺，致甲○○受有左
    側前額顳部裂傷八×○．五×一公分、後枕部四×○．五公分×一公分、右手腕
    裂傷二×○‧五×○．八公分、右大姆指裂傷○．五×○．三×○．五公分、一
    ．五×○．三×○．五公分之傷害，旋甲○○經他人送醫急救，始倖免於難。因
    認乙○○涉犯刑法第二百七十一條第二項、第一項之殺人未遂罪嫌。
二、公訴人認被告乙○○涉犯刑法之殺人未遂罪嫌，無非以被害人甲○○之指訴，復
    有斷書在卷及菜刀一把扣案可稽；又菜刀之利器，朝人體要害之頭部砍擊，足以
    致人於死，當為被告所明知，乃被告持之朝被害人頭部砍殺，致被害人頭部裂傷
    ，足見被告用力之猛，殺意之堅，被告有殺人之意，為其論據。
三、被告乙○○於本院審理中經合法傳訊未到庭，其於原審審理中供承有於右揭時、
    地，持菜刀揮砍被害人甲○○成傷之事實，惟矢口否認有何殺人犯意，辯稱：是
    甲○○先動手把伊拖出屋外，且掐伊脖子，我是為了自衛，所以才持菜刀想要嚇
    唬甲○○，並沒有要殺人的意思云云。
四、按殺人與傷害人之區別，當以下手殺傷時有無死亡之預見為斷；其傷處所是否為
    致命部位，有時雖可供認定有無殺意之心證，究不能為區別殺人與傷害人之絕對
    標準。又判斷行為人於行為當時，主觀上是否有殺人之故意，除應就其使用之兇
    器種類、攻擊之部位、行為時之態度、表示、行為人與被害人之關係、衝突之起
因、行為當時所受之刺激、下手力量之輕重、被害人受傷之情形及行為人事後之
    態度等各項因素，綜合研析，詳予斟酌，殊不能僅以被告持刀砍殺告訴人之頭部
    ，即認其必有殺人之犯意（最高法院七年上字第九六一號判例、七十八年台上字
    第五二一六號裁判要旨可資參照）。經查：
  (一)八十八年三月十日二十三時許，係被害人甲○○先動手將被告乙○○拖出屋外
      乙節，業據被告乙○○於警訊及原審偵審中屢次陳明在卷（見警卷第二頁正面
      ）；參酌證人鄭丙妹於警訊時證稱：「我要去幫乙○○買麵前，店裡只有乙○
      ○及甲○○二人在消費，他們二人正在店裡喝酒」等語（見警卷第七頁背面）
      ，及證人謝進益於警訊及檢察官偵查中陳稱：「我有看到甲○○拉乙○○到外
      面去，當時我正在唱歌，不知他們做何事」（見警卷第六頁背面）、「我並沒
      有目擊乙○○拿刀砍甲○○，當時我是有在場，有看到甲○○拉乙○○到外面
      去，其他的事我就不知道了」（見偵查卷第十頁正面）等語。顯見被告乙○○
      於持刀揮砍被害人甲○○之前，確係先遭被害人甲○○動手挑釁無訛。
  (二)又被告乙○○前開所持砍傷被害人之菜刀，經原審勘驗結果為：「扣案凶器應
    係一般使用之菜刀，全長（含刀柄）二十七．五公分，鋼質、併塑膠柄、刀刃
      部分有重缺損，顯非原堪用之菜刀」，有勘驗筆錄乙份附卷可稽（見一審卷第
      十八～十九頁），故可知被告所持雖是菜刀，但已缺損不堪使用，已非利器，
      公訴人上訴意認被告所持之菜刀為利器，顯有誤會。又以被告至鄭丙妹廚房內
      ，並未撰擇鋒利之攻擊武器，而僅是拿取已有缺損不堪使用之菜刀為武器，亦
      可證明被告無殺人之意圖。
  (三)另被害人甲○○所受之傷害係左側前額顳部裂傷八×○．五×一公分、後枕部
      四×○．五公分×一公分、右手腕裂傷二×○‧五×○．八公分、右大姆指裂
      傷○．五×○．三×○．五公分、一．五×○．三×○．五公分等刀傷，此有
      同慶醫院診斷證明書附卷可憑（見警卷第九頁），觀其傷口並不深，頭部所受
      之傷害亦未傷及頭骨或造成更重之傷害，而僅為皮肉傷害，受傷情形並非嚴重
      ，足見被告下手時並不重。
  (四)再者，被害人甲○○於檢察官偵查中指稱：「他（指被告）過來就以刀子往我
      左後腦砍下去，我以為他打我巴掌：：：」等語（見偵查卷第九頁背面），於
      原審審理中陳稱：「乙○○走過就打我，我以為是用巴掌打我，結果我站起來
      ，他又打我第二次，我才知道是刀子：：」等語（見原審卷第十七頁正面），
      於本院調查時陳稱：「他一下子又走過來，往我臉上打，我以為是巴掌打，第
      二次又打我的時候，我回頭看才知道是菜刀：：：」等語（見本院八十九年二
      月十八日訊問筆錄），依被害人甲○○上開所述，被告當時應係以刀面拍打被
      害人甲○○，而非以刀刃攻擊，是故被害人甲○○方有感覺被告係以巴掌毆打
      ；被告既係以刀面攻擊，又未下重手，顯見其目的僅在傷害被害人甲○○，而
      應無殺害甲○○之犯意，從而被告乙○○辯稱無殺人犯意等語，尚堪採信。
  (五)至被告乙○○於原審偵審中雖一再辯稱：其是自衛傷人云云，惟據被告乙○○
      於警訊時供稱：當時我與朋友在喝酒唱歌，甲○○一來就將我拖到外面，抓住
      我脖子，打我眼睛，致我右眼出血，我一氣就跑到廚房，拿菜刀來砍他，這事
      情很突然，我沒有什麼動機」等語（見警卷第二頁正面），並參酌被告乙○○
      犯後，經警測試其酒精濃度高達每公升○．五四毫克，有酒精濃度測試單影本
      附卷可按（見警卷第十一頁），及被害人甲○○雖先動手將被告乙○○拖出屋
      外，然其是否曾以手掐住被告乙○○之脖子，並毆擊被告乙○○眼部致傷，除
      被告乙○○之供述外，別有其他積極證據足資證明等情，顯見被告乙○○持刀
      揮砍被害人甲○○時，並無受立即傷害之虞，而係不甘遭被害人甲○○之挑釁
      ，始仗恃酒意持刀逞兇，至為明確。從而，被告上開所稱係自衛傷人之辯解，
      自無可採。
    綜上所述，被告乙○○所為，應係犯刑法第二百七十七條第一項之傷害罪，公訴
    人認被告乙○○所為係犯刑法第二百七十一條第二項、第一項之之殺人未遂罪，
    容有未洽。
五、本件被告乙○○所為，既係犯刑法第二百七十七條第一項之傷害罪，而依同法第
    二百八十七條前段之規定，須告訴乃論。而告訴乃論之罪，其告訴應自得為告訴
    之人知悉犯人之時起，六個月內為之；又告訴乃論之罪，未經告訴者，法院應諭
    知不受理之判決，刑事訴訟法第二百三十七條第一項及第三百零三條第三款定有
    明文。本件被害人甲○○雖於八十八年三月十日遭被告乙○○傷害且知悉犯罪者
    係何人，然其迄未曾於偵查中表明欲對被告乙○○為傷害告訴乙節，有其迭次於
    警卷及偵查中之筆錄可稽，本案既未經被害人甲○○提起告訴，公訴人即遽然起
    訴，揆諸前開說明，法院自應依法為不受理判決之諭知。
六、原審以被告所犯係傷害罪，且未經被害人甲○○提起告訴，而為不受理判決之諭
    知，核無違誤，檢察官猶執前詞，指摘原判決不當，為無理由，應予駁回。
七、被告於審理期日經合法傳喚，無正當理由不到庭，依法不待其陳述，逕行判決，
    併予敘明。
據上論斷，應依刑事訴訟法第三百六十八條、第三百七十一條，判決如主文。
本案經檢察官劉翼謀到庭執行職務。
中      華      民      國    八十九    年      四      月      六      日
                                  臺灣高等法院高雄分院刑事第四庭
                                      審判長法官  莊  鎮
                                            法官  陳啟造
                                            法官  蕭權閔
右正本證明與原本無異。
如不服本判決，應於判決送達後十日內向本院提出上訴狀，其未敘述理由者並應於提
出上訴狀後十日內向本院補提理由書（應附繕本）。
                                          書記官  黎  珍
中      華      民      國    八十九    年      四      月      八      日
                                Ｆ


司法院資訊處製作；財團法人民間司法改革基金會備份。
